【裁判字號】    95,簡上,170
【裁判日期】    950913
【裁判案由】    給付票款
【裁判全文】
臺灣臺北地方法院民事判決             95年度簡上字第170號
上  訴  人  安泰商業銀行股份有限公司
法定代理人  甲○○
訴訟代理人  乙○○
被  上訴人  丁○○
訴訟代理人  陳適庸律師
複  代理人  丙○○
上列當事人間請求給付票款事件，上訴人對於中華民國95年01月
17日臺灣臺北地方法院臺北簡易庭94年度北簡字第28334號第1審
判決提起上訴，本院判決如下：
    主  文
原判決廢棄。
被上訴人應向眾茂科技股份有限公司給付新台幣壹佰捌拾柒萬捌
仟捌佰零貳元，及自民國94年08月31日起至清償日止，按年息6%
計算之利息，由上訴人代為受領。
第一、二審訴訟費用由被上訴人負擔。
    事實及理由
一、程序方面：
    上訴人於原審起訴主張民法第242條、第243條之代位權，聲
    明：被上訴人應向眾茂科技股份有限公司（下簡稱眾茂公司
    ）給付新臺幣（下同）一百八十七萬八千八百零二元，及自
    民國94年08月31日起至清償日止，按年息6%計算之利息，再
    由眾茂公司給付原告。
    上訴人於上訴審變更上開聲明為：被上訴人應向眾茂公司給
    付新台幣一百八十七萬八千八百零二元，及自民國94年08月
    31日起至清償日止，按年息6%計算之利息，由上訴人代為受
    領。參見民事訴訟法第256條「不變更訴訟標的，而補充或
    更正事實上或法律上之陳述者，非為訴之變更或追加」之規
    定，上訴人所稱既不變更訴訟標的，而為更正法律上之陳述
    者，不涉及訴之變更自應准許，先此敘明。
二、上訴人方面（除援用原審陳述外，另補稱）：
  (1)訴外人眾茂公司於民國93年04月19日，邀訴外人吳志達、黃
    琨桀為連帶保證人，向上訴人借款二筆，金額均為二百五十
    萬元，上訴人除獲償本金三百十二萬一千一百九十八元及94
    年04月19日前之利息外，其餘部份迄未受償，履經催討，訴
    外人眾茂公司等均未償還債務，上訴人已取得對訴外人眾茂
    公司及連帶保證人之支付命令及確定證明。截至目前，眾茂
    公司尚結欠上訴人本金計一百八十七萬八千八百零二元，拒
    不償還。
    眾茂公司持有被上訴人簽發94年08月31日到期，面額二百萬
    元，付款人為彰化商業銀行復興分行，支票號碼為CI000000
    0號之支票1紙，經提示以存款不足而遭退票，惟眾茂公司竟
    怠於行使權利，上訴人為保全債權，爰代位請求如上開更正
    後之聲明所示。
  (2)原審判決認定眾茂公司與被上訴人間，有上開票據債權關係
    ，應屬正確；但認為眾茂公司之分期償還借款切結書，記明
    分12期償還，且有訴外人吳志達、黃琨桀為連帶保證人，認
    為上訴人已與眾茂公司達成分期還款的協議，並有兩位連帶
    保證人擔保該債權之實現，客觀上並非有不能受完全滿足清
    償之虞，故上訴人對眾茂公司之債權，即無保全之必要，與
    代位權行使之要件不合，而駁回上訴人之訴，是有所誤解。
    事實上該還款協議只清償了三期就沒有履行了，眾茂公司現
    在已經停業，負責人及保證人均下落不明，所以該債權還是
    不能實現，而有保全債權之必要。被上訴人有積欠眾茂公司
    票據債務，上訴人是眾茂公司之債權人，眾茂公司怠於行使
    權利，上訴人主張代位權，當有理由。
  (3)聲明：原判決廢棄，改判被上訴人應向眾茂公司給付新台幣
    一百八十七萬八千八百零二元，及自民國94年08月31日起至
    清償日止，按年息6%計算之利息，由上訴人代為受領。
三、被上訴人方面（除援用原審陳述外，另補稱）：
  (1)眾茂公司持有被上訴人簽發94年08月31日到期，面額二百萬
    元，支票號碼為CI0000000號之支票1紙，經提示以存款不足
    而遭退票，票據及退票理由單正本經提示，被上訴人並無爭
    執。對眾茂公司後來沒有清償（分12期償還借款切結書），
    該公司現在已經停業，負責人及保證人下落不明，亦無意見
    （均參見審判筆錄）。
  (2)系爭被上訴人簽發之支票乃被上訴人投資訴外人眾茂公司合
    作開發「42吋液晶電視二百台」所交付，此有合作開發合約
    書可證。上開合約書第四條約定「本專案若開發或銷售過程
    有技術問題、品質瑕疵或其他不可控之原因時，雙方得終止
    本專案，乙方（即眾茂公司）並得無息退還甲方（即被上訴
    人）所投資金額，不得有異議」。因眾茂公司技術未能突破
    及財力問題無法順利履行上開合約，雙方業已終止上開合約
    。依上開合約書第四條之約定，眾茂公司應退還被上訴人所
    投資之二百萬元，是被上訴人並未積欠眾茂公司任何金錢。
    眾茂公司對被上訴人既無任何債權，上訴人原審之訴即無理
    由。
  (3)上訴人行使代位權應該先證明債務人為無資力之人，但是上
    訴人並未舉證證明眾茂公司為無資力之人，行使代位權與法
    不合，且眾茂公司對被上訴人亦無任何債權，故上訴人之上
    訴亦無理由，而聲明請求駁回上訴。
四、本件兩造之爭執有二：
  (1)眾茂公司對被上訴人是否擁有上揭票據債權？
  (2)眾茂公司是否為無資力之人，而怠於行使權利？
五、眾茂公司對被上訴人是否擁有上揭票據債權？
  (1)被上訴人對上揭票據之真正及遭退票之事實均無爭執，但否
    認該票據債權，抗辯該支票乃被上訴人投資眾茂公司合作開
    發「42吋液晶電視」所交付，因已終止合約，眾茂公司應退
    還被上訴人所投資之二百萬元，是被上訴人並未積欠眾茂公
    司任何金錢，眾茂公司對被上訴人既無任何債權，上訴人之
    請求即無理由。上訴人方面則否認被上訴人提出之合作開發
    合約書及終止協議書之真實性。
  (2)經查，該合作開發合約書第二條僅載明「本專案由甲方（即
    被上訴人）投資新臺幣二百萬元整，其餘金額由乙方（即眾
    茂公司）負責投入」，並未提到任何關於系爭支票之記載，
    則不能認定被上訴人所簽發的系爭支票即為上開合作開發合
    約書之投資款項，亦即不能據以上開合作開發合約書第二條
    所記載之內容，而認定為系爭支票簽發之原因關係。
  (3)復查，被上訴人與訴外人眾茂公司之上開合作開發合約書簽
    訂於九十四年二月二十八日，且該合作開發合約書第一條並
    約定「本專案開發時程自九十四年三月一日起至九十四年十
    月三十一日止，預計八個月」，既然被上訴人與訴外人眾茂
    公司合作開發專案42吋液晶電視二百台，且合作之時程僅八
    個月，理應需求資金迫切，然系爭支票之發票日為九十四年
    八月三十一日，即系爭支票必須在九十四年八月三十一日後
    才能兌現，若系爭支票為上開合作開發合約書所指被上訴人
    投資款項，則被上訴人與訴外人眾茂公司簽訂合作開發合約
    書後六個月、並距開發時程屆滿之日僅剩二個月期間，受款
    人眾茂公司方能持系爭支票兌現後作為開發資金之一部分，
    顯違常理。
  (4)綜上所述，客觀上無法認定系爭支票簽發之原因關係即為被
    上訴人本於合作開發契約所為出資，是縱然被上訴人與訴外
    人眾茂公司事後協議終止合作開發契約書，亦無法據以作為
    被上訴人得請求訴外人眾茂公司返還系爭支票之依據，應認
    訴外人眾茂公司對被上訴人之系爭票款請求權仍然存在。
六、眾茂公司是否為無資力之人，而怠於行使權利？
  (1)被上訴人認為上訴人未舉證證明眾茂公司為無資力之人，即
    與代位權行使之要件不合。且原審認為：上訴人提出卷附之
    分期償還借款切結書，其上記載債務人眾茂公司對上訴人之
    上開債務自九十四年五月三十一日至九十五年四月十九日每
    月分期償還（共12期），且該分期償還借款切結書並有訴外
    人吳志達、黃琨桀簽立為連帶保證人，顯見上訴人已與債務
    人眾茂公司達成分期還款的協議，並有兩位連帶保證人擔保
    該債權之實現，客觀上上訴人對債務人眾茂公司之債權並非
    即有不能受完全滿足清償之虞，上訴人對債務人眾茂公司則
    無保全債權之必要，即與代位權行使之要件不合。
  (2)然上訴人稱：該還款協議只清償了三期就沒有履行了，眾茂
    公司現在已經停業，負責人及保證人均下落不明，所以該債
    權還是不能實現，而有保全債權之必要。被上訴人就「眾茂
    公司現在已經停業，負責人及保證人下落不明」，亦無意見
    （參見審判筆錄）。足見眾茂公司及該清償協議之保證人，
    均無資力清償上訴人，則上訴人稱該債權仍有保全債權之必
    要，應屬可信。
  (3)被上訴人有積欠眾茂公司票據債務，上訴人為眾茂公司之債
    權人，眾茂公司怠於對被上訴人行使權利，上訴人主張代位
    權以資保全，自有理由，原審判決認事用法即有未洽，上訴
    人據此提起上訴，請求廢棄原判決，予以改判如主文第二項
    所示，自應為准許。
七、據上論結，本件上訴為有理由，依民事訴訟法第436條之1第
    3項、第450條、第78條，判決如主文。
中    華    民    國    95    年    09    月    13    日
        民事第五庭    審判長法  官  翁昭蓉
                            法  官  蔡世棋
                            法  官  陳心弘
以上正本係照原本作成
如不服本判決，應於收受送達後20日內向本院提出上訴書狀，其
未表明上訴理由者，應於提出上訴後20日內向本院補提理由書狀
（均須按他造當事人之人數附繕本）上訴時應提出委任律師或具
有律師資格之人之委任狀；委任有律師資格者，另應附具律師及
格證書及釋明委任人與受任人有民事訴訟第466條之1第1項但書
或第2項（詳附註）所定關係之釋明文書影本。
 中    華    民    國    95    年    09    月   13    日
                                      書記官許博為
附註：
民事訴訟法第466條之1（第1項、第2項）：
對於第二審判決上訴，上訴人應委任律師為訴訟代理人。但上訴
人或其法定代理人具有律師資格者，不在此限。
上訴人之配偶、三親等內之血親、二親等內之姻親，或上訴人為
法人、中央或地方機關時，其所屬專任人員具有律師資格並經法
院認為適當者，亦得為第三審訴訟代理人


司法院資訊處製作；財團法人民間司法改革基金會備份。
